臺灣高等法院民事判決　　　　　　　　　 93年度上字第822號
上　訴　人　丙○○
訴訟代理人　周德壎律師
複代理人　　姚素珠
被上訴人　　乙○○
　　　　　　甲○○
　　　　　　丁○○
共　　　同　羅秉成律師
訴訟代理人
複代理人　　魏順華律師
上列當事人間請求所有權移轉登記事件，上訴人對於中華民國九
十三年七月三十日臺灣新竹地方法院九十一年度訴字第三三五號
第一審判決提起上訴，經本院於九十四年三月二十九日言詞辯論
終結，判決如下：
    主  文
上訴駁回。
第二審訴訟費用由上訴人負擔。
    事實及理由
壹、本件被上訴人主張：坐落新竹縣關西鎮○○段第二四三之一
    等如附表所示十三筆土地（下稱系爭土地），原為兩造之父
    蘇枝昌所有，蘇枝昌於民國（下同）六十四年三月九日死亡
    後，因上開農地於蘇枝昌生前，即由上訴人及蘇枝昌共同耕
    作，故為合法節稅及節省費用，經兩造之母提議，兩造約定
    ，被上訴人就上開農地所應分得之應繼分，均信託於上訴人
    而單獨由上訴人辦理繼承登記，又該農地於上訴人繼承取得
    後，因法令限制農地不得移轉為共有及其承受人須有自耕能
    力，兩造乃約定倘日後法令無此項限制時，上訴人應將被上
    訴人所信託之前開土地應有部分返還予被上訴人，上訴人並
    於六十九年十月三十一日書立切結書為憑。嗣八十九年一月
    二十六日修正之農業發展條例，解除農地之承受人需有自耕
    能力及不得移轉為共有之限制，被上訴人業於九十一年三月
    二十七日以台北法院郵局第一一五號存証信函終止在案，爰
    再以本狀之送達為終止信託契約之意思表示。六十四年間成
    立之契約，究係信託契約或借名契約如有爭執，被上訴人等
    先位主張基於信託返還請求權，備位主張基於借名契約返還
    請求權，另依上訴人於六十九年十月三十一日切結書所為之
    承諾，為判決命上訴人將如附表所示土地應有部分各四分之
    一移轉登記與被上訴人乙○○、甲○○、丁○○。
貳、上訴人則以：兩造之父蘇枝昌過世後，因所遺系爭土地向來
    都是由上訴人與父親耕作，而且當時被上訴人等均有自己之
    工作及事業，並不願從事農耕粗活，加上上訴人身為長子，
    不但與母親同住在關西鄉下，更須負責照顧母親之一切生活
    起居及所需，甚至連尚未出嫁之妹妹蘇梅妹也是與上訴人同
    人單獨繼承父親之祖業，至於蘇枝昌所遺財產雖表面上尚有
    新台幣（下同）五十一萬餘元之價值，可是，蘇枝昌所遺之
    房屋乃泥造屋，不僅不值錢，而且係上訴人奉養母親及照顧
    妹妹之所在，根本不能以所謂之市價衡量。況被上訴人等三
    人若確實願意繼承，雖無自耕能力，仍得依土地法第三十條
    第一項之規定就系爭土地辦理共有之繼承登記，且蘇枝昌所
    遺下之上開土地在當時價值極低，連同地上物八千三百十八
    元，合計僅五十一萬一千二百五十點六元，根本課不到遺產
    稅，故被上訴人辯稱其等係因未有自耕農身分，無法繼承登
    記，且為了節省遺產稅才約定信託登記於上訴人，並由上訴
    人單獨繼承等語，均不可採等語。
參、本件原審對於被上訴人之請求，為上訴人勝訴之判決，上訴
    人聲明不服，求為廢棄原判決，並駁回被上訴人在第一審之
    訴；被上訴人則求為判決駁回上訴。
肆、信託物返還請求權部分（先位主張）：
一、被上訴人先位主張兩造於六十四年間成立信託關係，其發生
    之時間在我國信託法（民國八十五年）實施前。按「所謂信
    託行為，係指委託人授與受託人超過經濟目的之權利，而僅
    許可其於經濟目的範圍內行使權利之法律行為而言」，最高
    法院六十六年台再字第四二號判例可供參考。又信託行為，
    受託人須於該經濟目的（信託目的）內負有為積極管理或處
    分信託財產之權限，且該經濟目的（信託目的）亦須為合法
    之目的，而信託當事人間須就此有合致之效果意思，始足成
    立合法有效之信託行為（最高法院八十六年度台上字第三五
    四四號判決、同院八十六年度台上字第一○八六號判決參照
    ），故信託當事人間應有「信託之合意」及「經濟目的（信
    託目的）」存在。上訴人否認兩造間有信託關係，被上訴人
    主張信託關係存在，應就信託契約確已成立之事實，負舉證
    責任（最高法院八十七年度台上字第五六二號判決參照）。
二、被上訴人主張系爭信託之經濟目的係為節稅及節省費用云云
    （見本院卷九十四年三月二十九日言詞辯論筆錄），惟為上
    訴人所否認。
(一)、按「吳○和與吳○全間系爭房地之信託目的，僅係為維護吳
    ○和個人清廉形象，避免他人起疑其有不當所得而為之，此
    究與信託法律關係成立之要件，係為特定之經濟上或社會上
    目的者有別，即難認上訴人間有基於信託關係而既存之債權
    債務關係存在」，最高法院九十一年度台上字第一五一二號
    判決可供參考，故信託之動機與信託之經濟目的有別。信託
    法於八十五年一月二十六日公布前，實務上認為信託行為，
    係指委託人授與受託人超過經濟目的之權利，而僅許可其於
    「經濟目的範圍內行使權利」之法律行為。故實務上所稱「
    信託行為之經濟目的」，參考信託法第一條、二十二條規定
    ，係相當於「信託本旨」，例如：醫學研究、傳染病之預防
    等。
(二)、被上訴人主張系爭信託之經濟目的係為節稅及節省費用云云
    ，縱令屬實，亦屬動機問題，該「節稅及節省費用」並非經
    濟目的，受託人無從據以在「節稅及節省費用」之範圍內行
    使權利。被上訴人並未舉證證明兩造間有何「信託之合意」
    及「經濟目的（信託目的）」存在，被上訴人主張終止信託
    關係，依據信託物返還請求權，請求上訴人應將如附表所示
    土地應有部分各四分之一移轉登記與被上訴人乙○○、甲○
    ○、丁○○，即屬無據。
伍、借名登記返還請求權部分（備位主張）：
一、按借名登記與信託法公布施行前之信託行為，二者之要件並
    不相同，前者係約定一方所有應經登記之財產以他方為登記
    名義人，而後者則指委託人授與受託人超過經濟目的之權利
    ，但僅許可其於經濟目的範圍內行使權利之法律行為而言，
    該二者係無法併存之法律關係（最高法院九十二年度台上字
    第一二六三號判決參照）。當事人之本意係由一造將房地之
    所有權登記予他造名下，縱認兩造間之行為無法成立信託契
    約，然依當事人間之本意，仍有將一造所有房地暫登記予他
    造之合意，當事人一造僅係借用他造作為登記名義人，實無
    移轉所有權之意思，則仍成立借名登記之無名契約，一造終
    止該無名契約後，仍得據以請求返還該房地（最高法院九十
    一年度台上字第二○二八號判決參照）。
二、兩造不爭執之事項：
(一)、系爭如附表所示之土地十三筆（其中同段第三○九之八地號
    土地，係同段三○九地號土地分割而來），原為兩造之父蘇
    枝昌所有，蘇枝昌於六十四年三月九日死亡。
(二)、上開土地均由上訴人一人辦理繼承登記，其餘繼承人包括被
    上訴人均依法辦理拋棄繼承手續。
(三)、六十九年興建靈骨塔時，兩造均有出資。
三、經查：
(一)、證人即兩造之姊妹蘇梅妹於原審證稱：「（問：兩造之父蘇
    枝昌過逝後，關於其遺產繼承如何辦理？有何約定？）六十
    四年三月九日過世，過世的時候我沒有出嫁，跟母親同住，
    財產有二甲田，其他還有房子，父親過世後出殯完當天下午
    ，上訴人丙○○說遺產登記在一人名下遺產稅較少，登記四
    人遺產稅較高，上訴人沒有說登記在他的名下，後來母親就
    說暫時登記在上訴人丙○○的名下，以後四兄弟都可以分，
    當時四兄弟聽母親如此說又為了省經費就暫時登記在大哥名
    下，當時在場有四兄弟、我、母親、母舅、大母舅兒子陳瑞
    和他們都有聽到，後來遺產登記都是大哥去辦的」、「（問
    ：父親出殯談財產的事情地點在哪裡？）在上訴人家裡客廳
    」、「（問：在場母舅是何人？）他叫陳增發，是我母親最
    小的弟弟」、「（問：丙○○是否有講說去問過代書辦遺產
    的事情？）有，但沒有說代書是何人。」等語（見原審卷一
    第一九三至第一九六頁），原審將證人與被上訴人丁○○隔
    離訊問，二人所陳述內容就在場人、場所、提議人、上訴人
    之說詞大致相符。證人蘇梅妹雖係兩造之姊妹，惟就父親蘇
    枝昌之財產已拋棄繼承，就本件言並無利害關係，其證言之
    可信度高。上訴人雖抗辯：證人與被上訴人來往密切，惟未
    舉證以實其說，自不足採。至證人陳增發、陳瑞和雖於原審
    證稱：不知道兩造有討論過蘇枝昌遺產之事等語，然陳增發
    係兩造之母舅、陳瑞和係兩造之表兄弟，與兩造均屬至親，
    依民事訴訟法三百零七條第一項第一款之規定本得拒絕證言
    ，證人雖未拒絕證詞，惟依其等與兩造之親屬關係及證人居
    詞），其等立場難免為難，且證人陳增發、陳瑞和不可能全
    程與兩造在一起，證人陳增發、陳瑞和僅證稱：沒參加過兩
    造之家庭會議，「不知道」兩造有討論過蘇枝昌遺產之事，
    而非兩造「無」討論過蘇枝昌遺產之事，故證人陳增發、陳
    瑞和之證言，不可採。
(二)、證人蘇緞妹證稱：「（問：你父親過世時大家有無談到遺產
    要如何處理？）那天我沒有參與。後來是因為我在公司上班
    ，公司旅遊時我母親告訴我，看以後我哥哥有沒有良心。出
    殯那天晚上我母親有跟兄弟姊妹談財產要如何分，本來是說
    要平分，但是每登記一人就要二萬八千元，但是一個人只要
    二萬八，所以我母親的意思要省登記費用，所以先登記在我
    大哥名義下，但是以後大家都可以分。我大哥當代表」、「
    （問：你父親過世處理的事情，你母親何時何地點跟你講的
    ？）我父親過世時就有跟我講，後來每次旅行時都有跟我講
    ，尤其是她過世那一年我帶她去花蓮旅行時講的最清楚，確
    定的詳細時間我不記得」、「我母親講當天出殯晚上吃晚飯
    時，她說晚上沒有外人，叫我哥哥姊姊（她生的小孩）來談
    分遺產的事情。我當天下午就離開了」等語（見原審卷一第
    三四三至三四七頁）。
(三)、被上訴人主張上訴人於六十九年十月三十一日親書切結書一
    份，其上記載：系爭土地均係自兩造之父蘇枝昌繼承而來，
    屬兩造共有，上訴人應辦理共有登記之事實，業據提出切結
    書一份為證（見原審卷一第二四頁），上訴人雖否認其形式
    上之真正，然查：
  1.證人即兩造之姊妹蘇梅妹證稱：「（問：後來為什麼沒有登
    記回來，到現在還登記在上訴人名下？）六十九年撿骨作靈
    骨塔，上訴人跟三兄弟要錢，二哥丁○○說田你在耕作，所
    有房地都登記在你的名下，為何還要我們出錢，才要求被告
    寫一張給他保障的條子，意思是說父親的財產是兩造所共有
    ，當時我、四兄弟都在場，沒有其他人在場，當時是在蘇金
    星（興）家裡客廳談的。」、「（問：提示原證三即上訴人
    六十九年十月三十一日之切結書）係何人筆跡？）是蘇金星
    （興）的筆跡，從頭到尾都是他寫的，章是他自己蓋的。」
    、「（問：切結書是否親眼看到大哥寫的？）是的。」等語
    （見原審卷一第一九四、一九五頁），核與被上訴人丁○○
    於同日言詞辯論期日，經原審隔離訊問所陳述，書寫上開切
    結書之時間、原因、地點均相符合（見原審卷一第一九八頁
    ）。上訴人雖抗辯：證人與被上訴人私交甚篤云云，惟未舉
    證以實其說，自不足採。本件切結書係六十九年十月三十一
    日所製作，距證人於九十一年十月三十一日至原審作證時已
    相隔二十二年，自難期待證人所證細節與被上訴人陳述之細
    節均吻合無訛，上訴人以證人上開證詞與被上訴人所陳細節
    部分不符（如證人蘇梅妹稱：寫切結書時蘇梅妹、兩造在場
    ，沒有其他人在場；被上訴人則主張：蘇梅妹、兩造、及一
    些不懂事之小孩在場，見本院卷一第一九四頁、第一九八頁
    ），而否認證人之證詞，自不可採。
  2.證人即兩造之姊妹蘇緞妹證稱：「（問：六十九年時，要做
    靈骨塔的事，是否知情？）那時我大哥沒有錢，我大哥說有
    分財產的人就要出錢。其他人說沒有登記移轉回我們的名字
    ，我為何要出錢。我大哥就說，只要出錢，他即刻去辦」、
    「（問：有看過這份切結書？），寫切結書時我不在場。我
    沒有看過，但是我母親有跟我說過，說他（即上訴人）有寫
    過這份切結書。上面有記載說財產是要給兩造平分」、「（
    問：你母親過世後，有無跟兩造說過切結書的事？）有。我
    有跟我大哥講過。我有問他有沒有寫有切結書，他說有。他
    說他出庭時會說是被被上訴人三兄弟逼的，才寫的。我說不
    對吧，作靈骨塔時有跟大家說要分財產的人就要出錢。這是
    我私底下跟他講的」、「（問：你母親有無跟你說出殯那天
    ，有何人在場談到處理遺產？）我母親講當天出殯晚上吃晚
    飯時，她說晚上沒有外人，叫我哥哥姊姊（她生的小孩）來
    談分遺產的事情。我當天下午就離開了」等語（見原審卷一
    第三四三至三四七頁）。上訴人雖抗辯：證人對六十九年間
    兩造討論興建靈骨塔時，有無聽聞上訴人陳稱要分財產的人
    ，就要出資乙節，於上訴人訴訟代理人訊問及原審法院訊問
    時，其證詞反覆，並無足採云云。惟查：證人自始即證稱：
    上訴人寫切結書時其不在場，係聽聞其母親所述等語，證人
    患重度聽障，有殘障手冊可憑（見原審卷一第三七五頁），
    證人雖於上訴人訴訟代理人訊問時證稱：其係親耳聽聞上訴
    人稱要分遺產的人，就要出靈骨塔的錢云云，惟上開證詞應
    係誤解上訴人訴訟代理人之問題所致，且再經原審確認後，
    證人已明確陳述係聽母親轉述等語（見原審卷一第三四七頁
    ），是證人之證詞並無反覆不實之情形。證人蘇緞妹為兩造
    之姊妹，與兩造並無任何怨隙，證人又已拋棄對被繼承人蘇
    枝昌之繼承權，就系爭土地亦無何利害關係，其所為之證言
    ，自堪採信。
  3.原審將系爭切結書之筆跡與上訴人所親書之八十九年五月五
    日印鑑登記證明申請書、九十一年七月四日借據、九十一年
    六月二十七日對保書、八十七年七月二日擔保放款借據、八
    十七年六月二十四日對保書、九十一年九月十八日借據、九
    十一年九月十八日對保書、上訴人當庭簽名、及抄寫筆跡、
    八十九年六月十六日不動產買賣契約書、關西鎮農會印鑑卡
    、七十九年十一月五日印鑑證明申請書等，一併送公誠鑑定
    有限公司鑑定結果，鑑定人認：本案所送之上開資料，雖時
    間相隔有日，在無法或不易蒐取案發時筆跡情況下前項資料
    習性特徵甚為明顯仍可鑑比，僅就送筆跡資料編號十一、十
    二、十三（即不動產買賣契約書、關西鎮農會印鑑卡、印鑑
    證明書）以統計分析法、特徵比對法並使用ＶＳＣ－１光譜
    影像比對儀、顯微放大鏡就丙○○所書字跡以起筆、落筆、
    運筆、筆勢、書寫之習性、特徵等比對鑑析結果認為系爭切
    結書確為上訴人所書寫等情，有鑑定報告書可憑（見外放資
    料及原審卷二第一一四頁至第一二九頁）。上訴人雖認上開
    鑑定報告之理由不備，並不可採。惟查：
  (1)上開資料（除七十九年十一月五日印鑑申請書外），雖曾併
    時日過久而未鑑定，有國防部憲兵司令部刑事鑑識中心九十
    二年七月十八日（九二）宇鑑字第○九九九七號鑑驗通知書
    、憲兵學校九十二年九月二十五日堅研字第○九二○○○四
    六四六號函可憑。前開二鑑定機關因經費、編制問題，最近
    甚少接受民事法院委託之鑑定（本院另案曾送該二鑑定機關
    鑑定，亦被以經費、編制理由退回）；民事法院送公家機關
    鑑定屢遭退件為普遍現象，為本院職務上知悉之事實（該現
    象曾刊載於司法週刊第一二二七期；最近司法院院內網站法
    官論壇亦迭有討論），故本件憲兵司令部、憲兵學校不鑑定
    ，並不表示無法鑑定。
  (2)原審送憲兵司令部及憲兵學校鑑定時，未將七十九年十一月
    五日被上訴人之印鑑證明申請書併送鑑定，送憲兵司令部及
    憲兵學校鑑定之資料，最早者係八十七年之筆跡，與切結書
    上之問題筆跡相隔約十八年，原審送公誠鑑定有限公司鑑定
    之筆跡，有七十九年十一月五日之印鑑證明申請書，其與切
    結書上之問題筆跡相隔僅十年，兩者資料不同，是否能鑑定
    ，自然不同。
  (3)本件鑑定人高鵬飛曾任台灣省警務處刑事警察大隊（即現刑
    事警察局）文書鑑定組員，自民國五十年至九十年止有四十
    年鑑定筆跡之專業經驗及知識，有具結書影本可證（見原審
    卷一第四三○頁），本院認其專業經驗及能力，足資勝任鑑
    定工作。
  (4)本件鑑定報告書之格式，雖與一般公務機關之筆跡鑑定報告
    書不同，惟本件鑑定報告書中已詳述鑑定之經過、方法、及
    使用之儀器，其雖未將筆跡特徵相同之處標明，惟一般鑑定
    報告，因為是不完全一樣的字跡，才作每個部分之比對，且
    一般鑑定報告結論只會寫相符或相似，不會寫出屬同一人之
    筆跡，但是本件筆跡特徵完全相同，係出於同一人的筆跡，
    毋庸逐項特徵為比對一節，業據鑑定人高鵬飛於原審陳述明
    確（原審卷二第一○五頁）。鑑定人於補充意見書附件中亦
    將切結書上「丙○○」三字，與不動產買賣契約書、關西鎮
    農會印鑑卡、印鑑證明申請書上「丙○○」三字之筆跡特徵
    相同之處以鉛筆圈選標明（見原審卷二第一二八頁），本院
    審酌上開印鑑證明申請書、印鑑卡、不動產買賣契約書之上
    訴人簽名與切結書上之簽名，以肉眼比對已極為相似（如「
    蘇」字下方的「禾」字、「金」、「興」字連筆書寫之特性
    、筆劃順序、落筆位置，見鑑定書內「特徵比對法比對說明
    」所列之比對字樣），鑑定報告書認切結書為丙○○書寫，
    可堪採信。
  (5)鑑定人就標準筆跡採樣之標準，在特徵比對法時，係以與問
    題筆跡相隔時間最近者為準，惟八十九年五月五日印鑑登記
    證明申請書係左右書寫，與切結書上之問題筆跡係上下書寫
    不同，且因上訴人於原審當庭簽名時已七十歲，已知書寫文
    字要送鑑定，心理情緒難免受影響，欠缺正常性及自然性，
    故不適宜採為比對之樣本等情，業據鑑定人於原審陳述明確
    ，並有鑑定報告補充理由書可憑（見原審卷第一一七頁反面
    ）。上訴人於原審當庭書寫切結書內容時，筆跡擅抖，書寫
    時間甚長（照切結書打字內容抄寫，自上午十一點五十五分
    謄寫至中午十二時二十二分，共約二十七分，有筆錄可證，
    見原審卷一第二○一頁），而國防部憲兵司令部刑事鑑識中
    心九十二年七月十八日（九二）宇鑑字第○九九九七號鑑驗
    通知書亦提及「（上訴人）當庭書寫字跡有抖動不自然之情
    形，無法進行特徵比對」，有該鑑驗通知書可按，顯見上訴
    人書寫上開切結書內容時，故意以描繪之方式製造出不同之
    筆跡。上訴人認本件鑑定報告理由不備，自難成立。
  (6)上開切結書所記載之日期為六十九年十月三十一日，就切結
    書原本觀之，其紙質已泛黃，皺摺，顯已製作多時，應非被
    上訴人臨訟偽造。上訴人自被上訴人提起本件訴訟時，即多
    次向原審表示願提出自書文件供比對，經原審命其提出後（
    見原審卷一第八八頁），又改稱因年代久遠而無法提出，上
    開供鑑定之筆跡均係原審依職權或依被上訴人聲請而命第三
    人所提出，自具客觀性。
  4.綜上所述，自堪認上開切結書確係上訴人所製作，切結書上
    記載：系爭土地均係自兩造之父蘇枝昌繼承而來，屬兩造共
    有，上訴人應辦理共有登記等語，足以間接佐證兩造先前有
    借名關係存在，否則為何認為系爭土地係「兩造共有」？系
    爭土地名義上雖由上訴人一人單獨辦理繼承登記，但切結書
    間接證明，被上訴人係借用上訴人名義辦理登記。
(四)、系爭如附表所示之土地十三筆，原為兩造之父蘇枝昌所有，
    蘇枝昌於六十四年三月九日死亡，上開土地均由上訴人一人
    辦理繼承登記，其餘繼承人包括被上訴人均依法辦理拋棄繼
    承手續，已如前述。蘇枝昌所遺留之遺產，土地價值為五十
    萬二千九百三十二元，有遺產稅免稅證明書可憑（見原審卷
    一第五八、五九頁），而辦理繼承登記之費用僅二萬元之事
    實，為上訴人所自認（見原審卷一第二○○頁），民國六十
    四年間五十萬餘元之土地，價值菲薄，依國人之傳統觀念，
    遺產均由被繼承人之子平均繼承，如無特殊理由，不可能拋
    棄繼承由上訴人單獨繼承；系爭六十九年十月三十一日所書
    立之切結書確係上訴人所親書，切結書之內容已載明當時上
    訴人所有之房地均係繼承兩造之父蘇枝昌，上開房地乃丙○
    ○、乙○○、甲○○、丁○○四子共有等字樣，足資佐證借
    名契約之存在；並參酌證人蘇梅妹之證言，足認兩造於六十
    四年間被繼承人蘇枝昌去世時，就系爭遺產，確有借上訴人
    名義登記之約定，而以被上訴人拋棄繼承之方式完成。綜上
    所述，兩造有借名關係，足堪信為真實。至於被上訴人起訴
    狀主張當時由上訴人一人辦理繼承登記之原因係節省遺產稅
    ，與嗣後主張之節省登記費用，理由不同，惟被上訴人丁○
    ○、證人蘇梅妹、及證人蘇緞妹係聽聞上訴人所告知或其母
    所轉述，該資訊之來源係上訴人，而實際上是否可節省遺產
    稅或登記費用，依被上訴人之法律知識，應無知悉之可能，
    且該理由具有共同特質，即節省金錢，故本院認其並非重要
    爭點，不影響兩造間成立借名契約之認定。
(五)、證人蘇徐長妹、蘇永清、蘇明香雖證稱：被上訴人拋棄繼承
    云云。惟證人蘇徐長妹、蘇永清、蘇明香分別為上訴人之配
    偶、子女，與上訴人有利害關係，其有利於上訴人之證言，
    證明力薄弱；其不利上訴人之證言，則證明力較強。上訴人
    於九十二年四月十五日在原審提出答辯（二）狀，即明確陳
    述：「兩造父親出殯後當天下午，在場談論之結論係原告等
    同意放棄繼承，且在場之人只有兩造及兩造之母親共五人，
    至於兩造之妹妹及陳瑞和、陳增發根本不在場」等語，有該
    答辯狀可證，足見證人蘇徐長妹、蘇永清、蘇明香當時並不
    在場。證人蘇徐長妹雖證稱：「我公公是民國六十四年農曆
    二月二日出殯。出殯完那天吃過晚飯後，我婆婆先開口，他
    說要登記給每個兄弟，每個人拿錢出來辦理，讓大哥來辦理
    ，被上訴人三人說願意放棄繼承」（見本審卷第一二四頁）
    ；證人蘇永清證稱：「我祖父出殯後的那天吃完晚飯後，就
    我幾個叔叔和我媽和我妹，祖母說我祖父的後事已經經辦了
    ，要大家拿出錢來辦理土地繼承的事情，當時我三叔先說我
    沒有回來耕作，我也沒有辦法回來，我的份就給大哥好了，
    後來屘叔說他也不要，緊接著我二叔也說不要，當時我唸國
    中三年級，接著我媽媽說，這些田地要給我一個人，我不敢
    想」；「（問：當時證人你唸國中知道什麼叫做繼承？）當
    時我不知道那是繼承的事情，然後慢慢長大一點，我常常會
    聽到我叔叔他們為了田地在爭吵」等語（見本審卷第一二五
    頁至第一二六頁）；證人蘇明香證稱：「我祖父過世的時候
    我十八歲。喪事辦完吃過晚飯，我祖母說要田地過戶給我爸
    爸，是我親耳聽到的，三個叔叔都說要給我爸爸，他們要拋
    棄繼承」（見本審卷第一二八頁）。證人蘇永清當時不知繼
    承之涵義，如何知悉被上訴人拋棄繼承？又證人蘇徐長妹證
    稱：「我婆婆先開口，他說要登記給每個兄弟」云云；證人
    蘇明香則證稱：「我祖母說要田地過戶給我爸爸」等語，兩
    造之母親究竟先要將土地登記給何人？證人蘇徐長妹與證人
    蘇明香說辭兩歧，證人蘇永清證稱：「我媽媽說，這些田地
    要給我一個人，我不敢想」等語，反而證明並無使上訴人取
    得全部遺產之意思。證人蘇徐長妹、蘇永清、蘇明香當時既
    不在場，其證言不足採；況其等證言僅論及拋棄繼承之過程
    ，並未言及借名契約問題，故無法證明兩造間借名關係不存
    在。
四、兩造成立借名契約時，並未約定返還期限，而上訴人六十九
    年十月三十一日所書立之切結書雖記載「即刻辦理」共有手
    續，有切結書可證，然該「即刻辦理」僅係上訴人單方之意
    思表示，被上訴人尚未為終止借名契約之意思表示，況兩造
    間之移轉，並非辦理繼承登記，依當時土地法第三十條規定
    ，其承受人以能自耕者為限，被上訴人並無自耕能力，為兩
    造所不爭執，依當時法律規定亦無法辦理移轉登記，故六十
    九年十月三十一日時，被上訴人之請求權尚不得行使，依民
    法第一百二十八條規定消滅時效無從起算。八十九年一月二
    十六日土地法修正，將第三十條刪除，被上訴人始於九十一
    年三月二十五日以台北法院郵局第一一五號存證信函通知終
    止信託契約，有該存證信函可證（見原審卷第二六頁至第二
    七頁），復以九十三年十一月五日之民事答辯一狀（見本審
    卷第五九頁）、九十四年三月二十四日之民事言詞辯論意旨
    狀為終止借名契約之意思表示，上訴人對已收受該等書狀，
    亦不爭執，兩造借名契約既經終止，被上訴人自得請求上訴
    人將系爭土地應有部分各四分之一移轉登記予被上訴人，而
    被上訴人之請求，不論自九十一年三月二十五日起算或九十
    三年十一月五日起算，時效均未罹於消滅。
陸、綜上所述，被上訴人終止借名契約請求上訴人將附表所示土
    地應有部分各四分之一移轉登記與被上訴人乙○○、甲○○
    、丁○○，為有理由，應予准許，是則原審判命上訴人移轉
    登記，理由雖然不同，結論則無二致，仍應予以維持。上訴
    意旨指摘原判決不當，求予廢棄改判，為無理由，應予駁回
    。
柒、被上訴人終止借名契約為本件請求，既得全部勝訴之判決，
    其依切結書請求部分，即無另行審究必要。本件事證已臻明
    確，兩造其餘攻擊、防禦方法及所舉證據，經本院審酌認對
    判決結果不生影響，爰不一一論列，附此敘明。
捌、據上論結，本件上訴為無理由，依民事訴訟法第四百四十九
    條第二項、第一項、第七十八條，判決如主文。
中　　華　　民　　國　　94　　年　　4　　月　　12 　　日
　　　　　　　　　民事第十二庭審判長法　官　鄭雅萍
　　　　　　　　　　　　　　　      法　官  吳謀焰
　　　　　　　　　　　　　　　      法　官  林恩山
正本係照原本作成。
如不服本判決，應於收受送達後２０日內向本院提出上訴書狀，
其未表明上訴理由者，應於提出上訴後２０日內向本院補提理由
書狀（均須按他造當事人之人數附繕本）上訴時應提出委任律師
或具有律師資格之人之委任狀；委任有律師資格者，另應附具律
師資格證書及釋明委任人與受任人有民事訴訟法第４６６條之一
第一項但書或第二項（詳附註）所定關係之釋明文書影本。
中　　華　　民　　國　　94　　年　　4 　　月　　15　　日
　　　　　　　　　　　　　　　　　　書記官　周淑靜
附註：
民事訴訟法第四百六十六條之一（第一項、第二項）：
對於第二審判決上訴，上訴人應委任律師為訴訟代理人。但上訴
人或其他法定代理人具有律師資格者，不在此限。
上訴人之配偶、三親等內之血親、二親等內之姻親，或上訴人為
法人、中央或地方機關時，其所屬專任人員具有律師資格並經法
院認為適當者，亦得為第三審訴訟代理人。
